臺灣高等法院臺南分院刑事判決
109年度上訴字第1375號
上  訴  人  臺灣雲林地方檢察署檢察官
被      告  吳宗瑋



上列上訴人因被告毒品危害防制條例案件，不服臺灣雲林地方法
院109年度訴字第575號中華民國109年9月18日第一審判決（起訴
案號：臺灣雲林地方檢察署109年度毒偵字第490號），提起上訴
，本院判決如下：
    主  文
上訴駁回。
    理  由
壹、公訴意旨略以：被告甲○○基於施用第一級毒品海洛因之犯意
    ，於民國109年4月29日下午1時許，在雲林縣虎尾鎮同心公園
    旁，其所駕駛之車牌號碼0000-00號自用小客車內，以點燃
    摻有海洛因之香菸，再吸食所產生煙霧之方式，施用海洛因1
    次；另基於第二級毒品甲基安非他命之犯意，於109年4月30
    日下午4時5分許為警採尿前96小時內之某時，在不詳處所，以
    不詳方式，施用甲基安非他命1次。因認被告涉嫌毒品危害防
    制條例第10條第1項、第2項之施用第一級、第二級毒品罪嫌
    。
貳、起訴之程序違背規定者，應諭知不受理之判決，並得不經言
    詞辯論為之，刑事訴訟法第303條第1款、第307條定有明文
    。又毒品危害防制條例第35條之1規定：「本條例中華民國
    一百零八年十二月十七日修正之條文施行前犯第10條之罪之
    案件，於修正施行後，依下列規定處理：一、偵查中之案件
    ，由檢察官依修正後規定處理。二、審判中之案件，由法院
    或少年法院（地方法院少年法庭）依修正後規定處理；依修
    正後規定應為不起訴處分或不付審理之裁定者，法院或少年
    法院（地方法院少年法庭）應為免刑之判決或不付審理之裁
    定。三、判決確定尚未執行或執行中之案件，適用修正前之
    規定。」而108年12月17日修正之毒品危害防制條例，於109
    年1月15日公布，部分條文於公布後6個月即109年7月15日生
    效施行（含第20條、23條等條文），是檢察官於109年7月15
    日尚未偵查終結之施用毒品案件，應依修正後即現行之毒品
    危害防制條例（下稱現行毒品危害防制條例）規定處理。本
    件被告涉嫌毒品危害防制條例第10條第1項、第2項之施用毒
    品案件，檢察官於109年7月13日提起公訴，依上開規定，法
    院應依現行毒品危害防制條例規定處理。
參、現行毒品危害防制條例第20條第3項規定，犯第10條之罪於
    觀察、勒戒或強制戒治執行完畢釋放後，3年後再犯第10條
    之罪者，適用本條前2項之規定。上開所謂「3年後再犯」，
    只要本次再犯（不論修正施行前、後）距最近1次觀察、勒
    戒或強制戒治執行完畢釋放，已逾3年者，即該當之，不因
    其間有無犯第10條之罪經起訴、判刑或執行而受影響（最高
    法院大法庭109年度台上大字第3826號裁定參照）。查：被
    告於109年4月29日、109年4月30日前某時，施用第一級、第
    二級毒品海洛因、甲基安非他命之事實，有被告之供述、代
    號與真實姓名對照認證單、立人醫事檢驗所濫用藥物尿液檢
    驗報告可參，而被告最近1次執行觀察、勒戒，係於92年4月
    2日因無繼續施用之傾向而釋放，並經臺灣雲林地方檢察署
    檢察官以92年度毒偵字第285號不起訴處分確定，此後，即
    無觀察、勒戒、強制戒治，或附戒癮治療命令緩起訴處分之
    執行或履行完畢紀錄，以上有臺灣高等法院被告前案紀錄表
    可參。本件被告被訴施用毒品之時間距離觀察、勒戒釋放已
    逾3 年，依前開最高法院大法庭裁定見解，本件並非3年內
    再犯之情況，自無毒品危害防制條例第23第2項規定，應依
    法追訴之適用。而檢察官雖於現行毒品危害防制條例修正施
    行前提起公訴，然依現行毒品危害防制條例第35條之1第2款
    規定，法院應適用現行法之規定，尚無從再依修正前之規定
    審認檢察官提起之公訴，是否違背程序規定。
肆、起訴之程序違背規定者，應諭知不受理之判決，並得不經言
    詞辯論為之，刑事訴訟法第303條第1款、第307條定有明文
    。被告本件犯行原經檢察官於109年7月13日提起公訴，繫屬
    於原審法院後，毒品危害防制條例第20條、23條規定修正施
    行，而關於檢察官於109年7月15日前偵查終結提起公訴之施
    用毒品案件，於109年7月15日現行法生效後，適用現行法之
    結果，已不符合毒品危害防制條例第23條第2項應依法追訴
    者，法院應如何裁判，經查：
一、毒品危害防制條例第35條之1第2款規定，審判中之案件，由
    法院或少年法院（地方法院少年法庭）依修正後規定處理，
    而現行法第20條第3項規定所稱「3年後再犯」，係指距最近
    1次觀察、勒戒或強制戒治執行完畢釋放，已逾3年者，即該
    當之，不因其間有無犯第10條之罪經起訴、判刑或執行而受
    影響，業經最高法院大法庭109年度台上大字第3826號裁定
    闡釋明確，本件施用毒品犯行，依現行法規定，應依毒品危
    害防制條例第20條第1項、第3項規定聲請觀察、勒戒，或依
    毒品危害防制條例第24條第1項、刑事訴訟法第253條之1、
    第253條之2規定，為緩起訴處分，仍待檢察官依其裁量權之
    行使，分別適用不同之程序規定處理，法院並無代檢察官行
    使職權之權力。而毒品危害防制條例第35條之1第2款後段所
    規定「依現行法規定應為不起訴處分或不付審理之裁定者，
    法院或少年法院（地方法院少年法庭）應為免刑之判決或不
    付審理之裁定」，所稱「檢察官應為不起訴處分」之情況為
    何，尚非明確，毒品危害防制條例所規定，關於檢察官應為
    不起訴處分之情況有二：㈠第20條第2項前段，經觀察、勒戒
    後，無繼續施用之傾向者；㈡第23條第1項規定，經強制戒治
    期滿，應即釋放者，均與檢察官依該條例第23條第2項規定
    提起公訴之情況不同，則針對檢察官於109年7月15日前，依
    毒品危害防制條例第23條第2項規定提起公訴之案件，於法
    院繫屬中現行法修正生效之案件，是否有該條「檢察官應為
    不起訴處分」、「法院應為免刑之判決或不付審裡之裁定」
    規定之適用，實有疑義。
二、至於毒品危害防制條例第35條之1第2款之修法理由雖謂：「
    若該等案件於修正施行前已繫屬於法院或少年法院（地方法
    院少年法庭）者，為求程序之經濟，法院或少年法院（地方
    法院少年法庭）應依修正施行後之規定處理，即應依職權為
    觀察、勒戒或強制戒治之裁定。依修正施行後之規定，受觀
    察、勒戒人無繼續施用傾向者或強制戒治期滿後，應為不起
    訴處分或不付審理之裁定者，法院或少年法院（地方法院少
    年法庭）應為免刑之判決或不付審理之裁定。」然立法理由
    並非如法律條文本身，對於司法機關具有應適用據以審判之
    拘束力，立法理由性質上僅為司法機關解釋法律參考依據之
    一，蓋立法院三讀通過而具有法律位階者，以「法、律、條
    例、通則」為限，此為中央法規標準法第2條所明定，立法
    理由本身並不與焉，而立法者如欲創設具有法律效力之規範
    ，即應透過立法之三讀程序，規定於法律條文中，尚無從以
    立法理由創設法律條文本身所無之法規範內容，否則即無拘
    束司法機關之效力。而毒品危害防制條例第20條第1項對於
    施用毒品者之觀察、勒戒，屬剝奪人身自由性質之刑事處分
    ，期間為2個月以下，如經觀察、勒戒後，有繼續施用之傾
    向，依同條第2項後段規定，應由檢察官聲請裁定強制戒治
    ，期間為6個月以上，不得逾1年，是觀察、勒戒裁定，已有
    實質上替代刑罰之效果，期間非短，對人身自由之限制與拘
    役、有期徒刑等刑罰並無不同，則立法者於規範相關程序規
    定時，自無僅以立法理由說明，而於法律條文中未予明定之
    理。是以，毒品危害防制條例第35條之1第2款條文之規定，
    既無法解釋認為，法院於此情況，應依職權裁定觀察、勒戒
    ，即無從僅以立法理由上開內容拘束法院之審判。
三、觀察、勒戒為具有獨立法律效果之保安處分，此與刑法第90
    條、第91條之1、第95條所規定，強制工作、強制治療、驅
    逐出境等依附於刑罰之保安處分不同，並非一經檢察官起訴
    ，法院即得依職權考量是否宣告保安處分，是並不能將檢察
    官依毒品危害防制條例第23條第2項規定提起公訴之施用毒
    品案件，理解為當然包括同條例第20條第1項觀察、勒戒之
    聲請，二者之訴訟程序及法律依據截然不同。且依毒品危害
    防制條例第20條第1項、第2項後段規定，觀察、勒戒期間為
    2月以下，如有繼續施用傾向，則應接受6月以上1年以下強
    制戒治，拘束人身自由之程度與拘役、有期徒刑等刑罰效果
    並無不同，則基於法院審理案件之不告不理控訴原則，於檢
    察官並未聲請裁定被告入勒戒處所觀察、勒戒，且法律亦無
    明文規定，法院得「依職權」裁定觀察、勒戒之情況下，法
    院實無從無視檢察官起訴請求為實體有罪判決之意旨，逕行
    裁定被告應執行觀察、勒戒。況且，觀察、勒戒之裁定，並
    非當然有利於被告，蓋觀察、勒戒之執行，並無如有期徒刑
    6月以下宣告者，得易科罰金之規定，且觀察、勒戒執行結
    果，如有繼續施用之傾向，依法仍須接受強制戒治，對於被
    告人身自由之拘束，可能更甚於有期徒刑，是在法無明文之
    情況下，法院並無法逕依職權，或基於程序經濟之考量，將
    檢察官提起公訴之意旨，逕行變更為聲請觀察、勒戒，並依
    職權為觀察、勒戒之裁定。
四、檢察官未將被告先送勒戒處所觀察、勒戒，而逕行起訴，其
    起訴之程序違背規定，自應諭知不受理之判決（最高法院88
    年度台非字第146號判決意旨參照）。本於權力分立原則，
    法院對檢察官職權行使，應予以尊重，雖非謂不得為適度之
    司法審查，惟對於施用毒品者本次所犯如距最近1 次觀察、
    勒戒或強制戒治執行完畢釋放後，已逾3 年者，檢察官既得
    本於立法者所賦與之職權裁量是否聲請法院裁定觀察、勒戒
    或為命附條件（現行法僅能附命完成戒癮治療）緩起訴處分
    之多元化處遇，即聲請法院裁定機構內之觀察、勒戒並非檢
    察官所得採取之唯一途徑，法院自不能僭越檢察官之職權，
    逕對施用毒品者裁定應予觀察、勒戒或強制戒治。雖修正後
    之毒品條例第35條之1 第2 款規定：「審判中之案件，由法
    院或少年法院（地方法院少年法庭）依修正後規定處理；依
    修正後規定應為不起訴處分或不付審理之裁定者，法院或少
    年法院（地方法院少年法庭）應為免刑之判決或不付審理之
    裁定。」另該條款之立法說明亦謂：「若該等案件於修正施
    行前已繫屬於法院或少年法院（地方法院少年法庭）者，『
    為求程序之經濟，法院或少年法院（地方法院少年法庭）應
    依修正施行後之規定處理，即應依職權為觀察、勒戒或強制
    戒治之裁定』」等語，似欲透過立法說明由法院依職權裁定
    觀察、勒戒或強制戒治，以替代第20條第1 項、第2 項所定
    應由檢察官提出觀察、勒戒或強制戒治之聲請，惟若檢察官
    之「起訴之程序違背規定」，法院當不能「為求程序之經濟
    」便宜行事，而應嚴守程序上之正義，尊重檢察官之裁量權
    ，並保障施用毒品者能獲得妥適並完善治療或其他有利戒毒
    途徑處遇之機會，是如檢察官逕予提起公訴，法院無從替代
    檢察官為上開合義務性之裁量處遇，應認起訴程序違背規定
    ，且無從補正，最高法院109年度台上字第3826號判決意旨
    ，併可參酌。
伍、上訴駁回之理由：
一、原判決以被告本件犯行，不符合毒品危害防制條例第23條第
    2項應依法追訴之要件，起訴程序違背規定，依刑事訴訟法
    第303條第1款、第307條規定，判決不受理。沒收部分則說
    明：查獲之第一、二級毒品及專供製作或施用第一、二級毒
    品之器具，不問屬於犯罪行為人與否，均沒收銷燬之。又違
    禁物或專科沒收之物得單獨宣告沒收，毒品危害防制條例第
    18條第1 項前段、刑法第40條第2 項分別定有明文。查被告
    前述為警查扣之粉末2 包，經送請法務部調查局濫用藥物實
    驗室鑑定後，確認均含有第一級毒品海洛因成分，為毒品危
    害防制條例第2 條第2 項第1 款列管之第一級毒品，依同條
    例第11條第1項規定，不得持有，故皆屬違禁物甚明，且依
    刑法第40條第2 項規定，均得單獨宣告沒收。又本案被告持
    有2 包第一級毒品海洛因以供施用之行為，固因本案起訴程
    序違背規定而應為不受理之諭知，惟檢察官於起訴書既已載
    明聲請沒收銷燬扣案之第一級毒品海洛因2 包，是該等扣案
    之第一級毒品，即應依毒品危害防制條例第18條第1 項前段
    規定宣告沒收銷燬。另盛裝上開第一級毒品海洛因之包裝袋
    2 個，以現今採行之鑑驗方式，仍會殘留微量毒品而無法將
    之完全析離，應與該包裝內含之各該第一級毒品視為一體，
    爰依前揭規定併予宣告沒收銷燬；至送驗耗費之各該第一級
    毒品，既已滅失而不存在，自無於本案宣告沒收銷燬之必要
    。經核無並無違誤。
二、檢察官上訴意旨略以：毒品危害防制條例第20條於109年1月
    15日修正公布，並於同年7月15日施行，而修正後毒品危害
    防制條例第20條第3項，其修法意旨僅係將為觀察、勒戒或
    強制戒治執行完畢後釋放後，得再聲請觀察、勒戒或強制戒
    治之期間，由「5年後」改為「3年後」，其修法理由並載明
    ：「… 如觀察、勒戒或強制戒治執行完畢釋放後，3年後始
    再有施用第一級、第二級毒品之行為者，足見其有戒除毒癮
    之可能，宜再採以觀察、勒戒方式戒除其身癮及以強制戒治
    方式戒除其心癮之措施…」故該條適用之對象，限於3年後「
    始再」有施用第一、二級毒品行為者。再者，依修正前毒品
    危害防制條例第20條、第23條規定，僅「初犯」及「5年後
    再犯」2種情形，始應先經觀察、勒戒或強制戒治程序。倘
    被告於5年內已再犯，經依法追訴處罰，縱其第3次（或第3
    次以上）再度施用毒品之時間，在初犯或前次再犯經觀察、
    勒戒或強制戒治執行完畢釋放5年以後，已不合於「5年後再
    犯」之規定，且因已於「5年內犯」，顯見其再犯率甚高，
    原實施觀察、勒戒或強制戒治，已無法收其實效，即應依該
    條例第10條規定處罰，此為109年7月15日修正前毒品危害防
    制條例實務上就3犯以上之施用毒品者是否再送觀察、勒戒
    及強制戒治之見解。修正後毒品危害防制條例第20條第3項
    、第23條第2項係將修正前所定之觀察、勒戒或強制戒治執
    行完畢釋放後，「5年內再犯」同法第10條之罪者，毋須再
    先送觀察、勒戒，應即依法追訴或裁定交付審理規定，修正
    為「3年內再犯」，其他要件則相同。若有被告於經觀察、
    勒戒或強制戒治程序執行完畢釋放後，於3年內已再犯，並
    經依法追訴處罰，則依相同之法理及邏輯，其第3次（或第3
    次以上）再度犯毒品危害防制條例第10條之施用毒品罪，縱
    其第3次（或第3次以上）再度施用毒品之時間，在初犯或前
    次再犯經觀察、勒戒或強制戒治執行完畢釋放3年以後，已
    不合於「3年後再犯」之規定，即應依毒品危害防制條例第1
    0條處罰。被告本件犯行，應均予以論罪科刑，原判決逕為
    不受理判決，認事用法尚嫌未洽等語。然查：關於現行毒品
    危害防制條例第23條第2項所稱「3年內再犯」應如何適用，
    業經最高法院大法庭以109年度台上大字第3826號裁定宣示
    在案，上訴意旨就此部分所執法律見解，與前開裁定意旨有
    違，尚無可採。是以，本件檢察官上訴為無理由，應予駁回
    ，並不經言詞辯論為之。
陸、應適用之法律：刑事訴訟法第368條、第372條。　　
本案經檢察官黃瑞盛提起公訴、檢察官蕭仕庸提起上訴。
中　　華　　民　　國　　110 　年　　1 　　月　　28　　日
                  刑事第一庭    審判長法  官  楊清安
                                      法　官  陳珍如
                                      法  官  蕭于哲
以上正本證明與原本無異。
被訴施用第二級毒品部分，不得上訴。
其餘如不服本判決應於收受送達後20日內向本院提出上訴書狀，
其未敘述上訴理由者，並得於提起上訴後20日內向本院補提理由
書（均須按他造當事人之人數附繕本）「切勿逕送上級法院」。
　　　　　　　　　　　　　　　　　　　書記官　徐振玉
中　　華　　民　　國　　110 　年　　1 　　月　　29　　日